【裁判字號】    89,上易,3999
【裁判日期】    891130
【裁判案由】    詐欺
【裁判全文】
臺灣高等法院刑事判決                          八十九年度上易字第三九九九號
    上  訴  人
    即  被  告  甲○○
    選任辯護人  林亦書
右上訴人即被告因詐欺案件，不服臺灣桃園地方法院八十九年度易字第二四六號，中
華民國八十九年八月二十五日第一審判決（起訴案號：臺灣桃園地方法院檢察署八十
九年度偵字第八九二八號）提起上訴，本院判決如左：
    主  文
原判決撤銷。
甲○○無罪。
    理  由
一、公訴意旨略以：上訴人即被告甲○○（下稱被告）基於意圖為自己不法所有之概
    括犯意，於民國八十八年四月十日利用告訴人丙○○需錢孔急，至其位於桃園縣
    中壢市○○○街六之五號十二樓住處調借新台幣（下同）五萬元之際，明知自己
    並無資金可供借貸，竟佯稱有一筆二十萬元之定期存款可貸予告訴人丙○○，使
    告訴人丙○○陷於錯誤，而依被告之要求，開立如附表所示之支票四紙交與被告
    做為借款之擔保，詎被告收受後，不但未借款與丙○○，並即本於前揭概括犯意
  ，明知告訴人丙○○經濟狀況不佳已無資力，仍持上開支票中金額分別為二萬五
    千元、五萬元及十萬元之支票，詐稱該支票很穩，而陸續向乙○○○調借現金，
    致告訴人乙○○○陷於錯誤，而幫其調借貸予總計十三萬九千元，被告得款後即
    供己花用，嗣於同年五月十日起上開四紙支票陸續經提示，且其中票號ＧＲ00
    00000、ＧＲ0000000號，金額分別為二萬五千元、十萬元之支票，
    因告訴人丙○○無力再支付而於八十八年五月十五日、卄日遭退票後，告訴人丙○○、乙○○○乃分別知悉遭其詐騙。因認被告涉有詐欺罪嫌云云。
二、按犯罪事實應依證據認定之，無證據不得推定其犯罪事實，刑事訴訟法第一百五
    十四條定有明文。又刑事訴訟法上所謂認定犯罪事實之證據，係指足以認定被告
    確有犯罪行為之積極證據而言，該項證據自須適合於被告犯罪事實之認定，始得
    採為斷罪資料；如未能發現相當證據，或證據不足以證明，自不能以推測或擬制
    之方法，以為裁判之基礎；告訴人之告訴係以使被告受刑事訴追為目的，是其陳
    述是否與事實相符，仍應調查其他之證據以資審認；又刑法第三百三十九條第項
    詐欺罪之成立，以意圖為自己或第三人不法所有，以詐術使人將本人或第三人之
    物交付為要件。所謂以詐術使人交付，必須被詐欺人因其詐術而陷於錯誤，若其
    所用方法，不能認為詐術，亦不致使人陷於錯誤，即不構成該罪，最高法院二十
    九年上字第三一０五號、四十年台上字第八十六號、五十二年台上字第一三ＯＯ
    號、四十六年台上字第二六０號分別著有判例可資參照。
三、訊據被告就其於右揭時、地收取告訴人丙○○所有之前揭四紙支票，並將其中三
    紙支票另向告訴人乙○○○調借現款，嗣支票退票，伊有負欠於告訴人丙○○、
    乙○○○之事實固不諱言，惟堅決否認有何詐欺犯行，辯稱：伊並未向告訴人丙○○稱有一筆二十萬元之定期存款可資借貸，係告訴人丙○○主動向伊以支票調
    借現金，伊轉向他人借調不成，告訴人丙○○嗣同意借票予伊，伊以三紙支票向
    告訴人乙○○○調借現金時，曾向告訴人乙○○○稱可向銀行照會，查考支票之
    信用，並未施用任何詐術，且告訴人乙○○○自票面金額中扣除伊所積欠之保險
    費、精油錢等，僅交付伊部分款項，致未能借款與告訴人丙○○，其嗣後亦曾交
    付告訴人丙○○二萬五千元，伊並無不法詐欺之意圖等語。
四、公訴人認被告涉有詐欺罪嫌無非以告訴人丙○○、乙○○○偵查中之指訴，佐以
    借據、支票、退票理由單、還款切結書（均影本）多紙，為其主要論據。
五、然查：
（一）如前述，被告就其於右揭時、地收取告訴人丙○○所有之前揭四紙支票，並將
      其中三紙支票另向告訴人乙○○○調借現款，嗣支票退票，伊有負欠於告訴人
      丙○○、乙○○○之事實均坦白不諱，前述借據、支票、退票理由單、還款切
      結書等件於法固足以證明被告有借票、借款之事實，然本件之關鍵厥為被告收
      取告訴人丙○○所有之前揭四紙支票，或持該等支票向告訴人乙○○○調借現
      款之際，有無施用不法之詐術而使告訴人丙○○、乙○○○陷於錯誤，關乎此
      ，前述借據、支票、退票理由單、還款切結書等件，尚非適合之證明。
（二）告訴人丙○○固於原審訊問、審理、本院受命法官調查時陳稱：被告曾告以其
      有定期存款二十萬元可供貸與云云；被告對此則堅決否認之；然查告訴人丙○○初於八十八年六月十五日向檢察官申告時，係稱：「甲○○，他向我借四張
      支票，說屆期會還我，但事後其人避不見面，也不還錢」等語（見偵查卷第三
      頁反面）；告訴人丙○○嗣於檢察官八十八年七月七日第二次訊問時，供稱：
「八十八年四月十日，我開四張支票交給甲○○，要向她借錢，分別是五月十
      日五萬元、五月十五日二萬五千元的有二張，五月二十日一張的十萬元，到了
      五月十日甲○○告訴我，他把支票拿去用，錢也沒給我，現在債主都來向我要
      錢．．．我因急錢，所以才向她調現，她答應向別人調給我」等語（見偵查卷
      第十三頁反面、第十五頁反面）；檢察官嗣於八十八年八月八日再次偵查訊問
      時，告訴人丙○○以書面自陳：「我四月初急用錢去找我們管區警員太太陳甲○○幫忙，她答應叫我票開二十萬共四張，一張十萬、一張五萬、二張二萬五
      千元，她要向她朋友兌現金，結果票被扣在劉張彩綢的手上．．．」等語（見
      偵查卷第二十二頁）；告訴人丙○○於檢察官八十八年九月七日再次訊問時則
      均未提及以票借款之經過，迨八十八年十二月二十一日檢察官第五次訊問時，
      告訴人丙○○方稱：「在八十八年四月十日我開四張票向她借錢，當時我缺錢
      向他借五萬元，他說他有二十萬定存可借我，可開四張票給他，當天我就開了
      票給他，他說第二天會將錢領出給我，第二天我找他，他說他先生不讓他領，
      他跟別人調，就一直拖著，到八十八年五月十日有人軋進我的票，我才知道她
      騙我」等語（見偵查卷第三十四頁反面）；由上引告訴人丙○○諸多供述，可
      知本件確係由告訴人丙○○主動持票向被告調借現款無訛外，亦可見告訴人丙○○關於其如何持票向被告借款，被告當時係如何應允之供述，先後明顯不相
      符合；果被告確係如告訴人丙○○於檢察官八十八年十二月二十一日訊問時所
      稱之其有二十萬定存可供借予告訴人丙○○，就此一借款過程之重要情節，告
      訴人丙○○何以於前四次檢察官訊問中均未提及？此在在難以令人無疑，告訴
      人丙○○此部分之供述，顯具明顯瑕疵，尚非得遽以採信；益證被告前述否認
      曾向告訴人丙○○表示其有二十萬定存可供借予之所辯非不能採信。
（三）另，告訴人丙○○於原審八十九年五月十一日訊問時，經訊以「你拿四張票向
      被告調現，未兌現，後來你們如何約定？」，告訴人丙○○陳稱：「調不到現
      金後就與被告約定，那四張支票就算我借給被告，支票到期日由被告軋入票載
      金額入我帳戶」等語（見原審卷第二十頁反面）；如前述，本件既係由告訴人
      丙○○主動持票向被告調借現款，而被告於無法向他人調借得現款後，復與告
      訴人丙○○約定向告訴人丙○○借票使用，均足證被告於告訴人丙○○持票向
      其調借現款，其收取告訴人丙○○支票時，並未施用任何詐術，告訴人丙○○
      亦未陷於何等之錯誤，此部分即與刑法詐欺罪之構成要件明顯有間，而不得遽
      以該罪相繩。
（四）被告固曾持告訴人丙○○之前開支票向另告訴人乙○○○借款，惟被告於持票
      向告訴人乙○○○借款之際，告訴人乙○○○曾詢及支票之信用，被告向告訴
      人乙○○○稱可向銀行照會，而告訴人乙○○○亦向銀行查證，銀行告知告訴
      人乙○○○該支票當時無債信不良之紀錄等情，業據告訴人乙○○○於原審八
      十九年六月十三日訊問時，證述明確，告訴人乙○○○於當日陳稱：「我當時
      問支票穩否？邱女答『妳可照會銀行』，．．．我．．．．照會過銀行，銀行
      也稱：穩」等語（見原審卷第二十五頁反面）；雖被告於向告訴人乙○○○調
      借現款之際並未表明該支票之來源，亦據告訴人乙○○○於同日訊問時陳明，
      惟證諸實際，持票向人借款者，貸與人所關心者要係該票據屆期能否兌現，借
      款人有無明白表示係何人之票據似無關緊要，況貸與人就該票據究係何人所有
      ，於向銀行查證時亦可得而知之；本件被告持交告訴人乙○○○之支票，既經
      告訴人乙○○○向銀行查證信用良好，告訴人乙○○○始貸與金錢，足證被告
      斯時並未施用何等詐術使告訴人乙○○○陷於若何之錯誤，要無疑義。
（五）至告訴人乙○○○就其交付被告現款之數額，告訴人乙○○○檢察官八十八年
      七月七日訊問時係稱：「她先拿二萬五千元的支票來調現，說要付給房東的錢
      ，我隨即給她，第二次她拿十萬元的支票給我，說要扣三萬元的保險費，另一
      萬九千元付給精油錢，其餘的都給甲○○．．．我共交十二萬五千元給朋友」
      等語（見偵查卷第十四頁反面、第十五頁反面）；告訴人乙○○○於檢察官八
      十八年九月七日訊問時則稱：「（你總共幫她調了多少錢？）總共十七萬五千
      元，但我有扣三萬元之保費及精油各一萬九千元及六千元，又扣一千元包禮的
      禮金，總共我給他六萬九千之現金，（還差五萬元呢？）十萬部分扣三萬保費
      ，二萬精油，我給他五萬，二萬五千元扣六千精油，給他一萬九千元，五萬元
      全部給他了」等語（見偵查卷第二十七頁）；告訴人乙○○○於檢察官八十八
      年十二月二十一日訊問時復稱：「．．．甲○○在八十八年四月間陸續拿票來
      向我調現，共三張，一次七萬現金，一次五萬現金，第三次一萬九千元，所以
      我共付他十三萬九千元」等語（見偵查卷第三十四頁反面、第三十五頁）；足
      證告訴人乙○○○就其究給付被告多少款項一節，告訴人乙○○○於偵、審中
      先後之供述亦有不一，此外告訴人乙○○○亦無法舉提其於交款之際由被告簽
      收之單據以明實際交付之數額，此部分尚不得獨執告訴人乙○○○具明顯瑕疵
      之陳述，遽以認定。雖被告就告訴人乙○○○究交予多少現款一節亦有先後不
      符之情形，然如前述，告訴人乙○○○就被告所交付之支票已向銀行查證無信
      用不良之情形，且告訴人乙○○○業先就票面金額扣除被告所積欠之保險費、
      精油等債務，始將餘額交予被告，益證告訴人乙○○○，於被告持票向其調現
      之際，並未陷於何等之錯誤。
（六）綜上所述，告訴人丙○○、乙○○○之指訴具明顯瑕疵，而非得資為被告不利
      認定適合證明。
六、此外復查無其他積極證據足資證明被告有何詐欺犯行，是不能證明被告犯罪，爰
    應為其無罪之諭知。
七、原審就卷內資料未詳予勾稽，遽為被告有罪之判決，並予科刑，顯有未洽。被告
    上訴否認犯罪，就此指摘原判決不當，求予撤銷改判，為有理由，自應由本院將
    原判決撤銷，另為被告無罪之諭知。
據上論斷，應依刑事訴訟法第三百六十九條第一項前段、第三百六十四條、第三百零
一條第一項，判決如主文。
本案經檢察官覃正祥到庭執行職務。
中    華    民    國    八十九    年        十一      月      三十      日
                            台灣高等法院刑事第二庭
                                審判長法  官  黃  金  富
                                      法  官  魏  新  國
                                      法  官  林  銓  正
右正本證明與原本無異。
不得上訴。
                                      書記官  吳  美  貞
中    華    民    國    八十九    年        十二      月      二        日
附表：告訴人丙○○所有以彰化銀行北中壢分行為付款人之支票明細
┌──────────┬────────┬──────────┬────┐
│票     號           │金額（新台幣）  │發票日              │附註    │
├──────────┼────────┼──────────┼────┤
│ＧＲ0000000  │五萬元      │八十八年五月十日    │已兌現  │
├──────────┼────────┼──────────┼────┤
│ＧＲ0000000  │二萬五千元      │八十八年五月十五日  │退票    │
├──────────┼────────┼──────────┼────┤
│ＧＲ0000000  │二萬五千元      │八十八年五月十五日  │退票    │
├──────────┼────────┼──────────┼────┤
│ＧＲ0000000  │十萬元          │八十八年五月二十日  │退票    │
└──────────┴────────┴──────────┴────┘


司法院資訊處製作；財團法人民間司法改革基金會備份。
